【裁判字號】    90,重訴,11
【裁判日期】    901113
【裁判案由】    損害賠償
【裁判全文】
臺灣高等法院高雄分院民事判決                        九十年度重訴字第一一號
      原      告  丙○○
      法定代理人  乙○○
      原      告  戊○○
      法定代理人  楊永金
      被      告  己○○
右當事人間請求損害賠償事件，由本院刑事庭移送前來，本院判決如左：
      主      文
被告應連帶給付原告乙○○新台幣陸拾貳萬玖仟捌佰壹拾陸元，連帶給付原告丙○○
新台幣陸拾陸萬柒仟捌佰壹拾陸元，連帶給付原告甲○○新台幣陸拾捌萬貳仟玖佰柒
拾肆元，連帶給付原告丁○○新台幣陸拾玖萬柒仟柒佰肆拾貳元，連帶給付原告戊○
○新台幣肆拾萬元，及均自民國九十年二月八日起至清償日止，按年息百分之五計算
之利息。
原告其餘之訴駁回。
訴訟費用由被告連帶負擔三分之一，餘由原告負擔。
本判決命被告給付部分，於原告乙○○、丙○○、甲○○、丁○○、戊○○依序以新
台幣貳拾萬玖仟元、貳拾貳萬貳仟元、貳拾貳萬柒仟元、貳拾參萬貳仟元、壹拾參萬
參仟元，或同額銀行無記名可轉讓定期存單，或同額公司債券為被告預供擔保後得假
執行，但被告如於假執行程序實施前以新台幣陸拾貳萬玖仟捌佰壹拾陸元、陸拾陸萬
柒仟捌佰壹拾陸元、陸拾捌萬貳仟玖佰柒拾肆元、陸拾玖萬柒仟柒佰肆拾貳元、肆拾
萬元依序為原告乙○○、丙○○、甲○○、丁○○、戊○○預供擔保得免為假執行。
原告其餘假執行之聲請駁回。
      事      實
甲、原告方面：
一、聲明：求為判決：(一)被告應連帶給付原告乙○○新台幣（下同）二百二十九萬九
    千一百二十元，連帶給付原告丙○○二百七十六萬二千五百九十八元，連帶給付
    原告甲○○二百八十三萬九千四百十三元，連帶給付原告丁○○二百九十一萬四
    千二百五十八元，連帶給付原告戊○○二百四十六萬三千八百七十一元，及均自
    民國九十年二月八日起至清償日止，按年息百分之五計算之利息。(二)原告願以現
    金、銀行無記名可轉讓定期存單或公司債券供擔保請准宣告假執行。
二、陳述：
  (一)被告己○○考領有合格之聯結車駕照執照，並受僱於大村交通事業股份有限公司
    （下稱大村公司），擔任司機一職，以駕駛聯結車載運貨物為業，為從事駕駛業
    務之人，於八十七年八月十九日，駕駛車號ＫＩ－一八二號（車頭部份）、板台
    Ｌ九－三二號聯結車，自公司所在之高雄縣大寮鄉大發工業區出發欲至高雄市前
    鎮區六十五號碼頭領取貨櫃送往台中，同日十時五十分許，行經高雄縣大寮鄉○
    ○村○○路時，因該路由西向東往高雄縣大寮鄉○○道正施工封閉中，無法通行
    ，而開放對向內側車道，即由東向西往鳳山市○○○○道供欲由西向東往高雄縣
    大寮鄉方向之人車通行，車道減少，己○○因而行駛於外側之慢車道（按係路肩
    ，下同），適亦有被害人陳麗娟騎乘車號ＸＩＥ－二八０號重機車同向在其右側
    之機車道上行駛，己○○本應注意汽車行駛時，駕駛人應注意兩車併行之間隔，
    隨時採取必要之安全措施，而當時天候晴朗，有日間自然光線，慢車道與快車道
    均鋪裝柏油、路面乾燥無缺陷，無障礙物，視線良好等情狀，並無不能注意之情
    事，詎於與騎乘機車之陳麗娟併行時，竟疏未注意兩車併行之間隔，而跨越右側
    車道邊線，而有部分車身橫跨在機車道上，致所駕駛之板台車右側擦撞至陳麗娟
    所騎乘之機車，陳麗娟受此擦撞後頓時失控而往右側偏，並向前滑行至路旁余陳
    春花所經營之鷹王檳榔攤前，造成陳麗娟因之受有左顱部顴骨部挫傷八×八公分
    、上、下唇受擦傷一點五公分×一點五公分、頭部外傷、腦挫傷、顴骨骨折、胸
    腹部重度挫傷、肋骨多處骨折、血胸、氣胸、左後背部及肋腹部擦挫傷二十×十
    五公分、右股骨脫臼等傷害，陳麗娟於被送往高雄縣大寮鄉聖若瑟醫院途中，因
    左顴骨挫傷、胸腹重度挫傷導致出血性休克而死亡，該案並經台灣高雄地方法院
    以八十八年度交訴字第一三九號判處被告己○○有期徒刑一年六月在案。
  (二)本件被告楊和因車禍肇事致被害人陳麗娟死亡，原告分別為被害人之配偶、子女
    及母，渠等因被告己○○之肇事受有損害足堪認定，爰請求被告賠償如下：
  1.殯葬費用部份：
  本件原告乙○○為被害人陳麗娟之配偶，於被害人往生後共計支出喪葬費二十六
    萬五千八百二十元，並且支付三萬元之公墓使用費，有收據為証，為此原告乙○
    ○請求被告支付喪葬費二十九萬五千八百二十元。
  2.醫療費用部份：
  本件被害人於死亡前原告乙○○共計為其支出三千三百元之醫療費用，此有收據
    為証。
  3.扶養費用部份：
  本件被害人對於原告丙○○、甲○○、丁○○及戊○○依法有法定扶養義務，原
    告分別請求被告給付扶養費用如下：
    原告丙○○部份：
      查原告丙○○為被害人之子，八十三年十一月十九日出生，於被害人死亡時，
      年為三歲，距離二十歲成年尚有十七年，依行政院主計處九十年民間消費支出
      主要指標所示，平均每人每年支出為二十九萬一千八百九十五元整，以該金額
      為計算扶養費之標準，並乘以霍夫曼係數，可得出被告應給付之金額為三百五
      十二萬五千一百九十六元（29189×12.00000000＝0000000），然原告乙○○
      亦應負擔一半之扶養費用，故請求之金額除以二為一百七十六萬二千五百九十
      八元。
    原告甲○○部份：
    查原告甲○○為被害人之女，八十五年六月八日出生，於被害人死亡時，年為
      二歲，距離二十歲成年尚有十八年，依上開計算標準及原告乙○○亦應負擔一
      半之費用，故請求之金額除以二為一百八十三萬九千四百一十三元。
    原告丁○○部份：
      查原丁○○為被害人之次男，八十七年七月十二日出生，於被害人死亡時，年
      為一歲，距離二十歲成年尚有十九年，依上開計算標準及原告乙○○亦應負擔
      一半之費用，故請求之金額除以二為一百九十一萬四千二百五十八元。
    原告戊○○部份：
      查原告戊○○為被害人之母，三十年一月四日出生，於被害人死亡時，年為五
      十七歲，依內政部統計處台灣地區女性平均餘命表所示，其平均餘命為二十三
      點六七歲，依行政院主計處九十年民間消費支出主要指標所示，平均每人支出
      為二十九萬一千八百九十五元，以該金額為計算扶養費之標準，並乘以霍夫曼
      係數，可得出被告應給付之金額為四百一十一萬六千八百五十元整（291895
      ×15.00000000＝0000000）。然原告戊○○共有三名子女，被害人依法應負擔
      三分之一之扶養費，故請求之金額除以三為一百四十六萬三千八百七十一元。
  4.精神慰撫金部份：
    本件被害人陳麗娟死亡時年僅三十歲，身後遺下夫即原告乙○○、未成年子女即
    原告丙○○、甲○○、丁○○三人及母親戊○○一人，對於被害人之死悲痛逾恆
    ，分別請求非財產上之損害賠償如下：
    原告乙○○部份：
      查原告乙○○為被害人之夫，被害人橫路旁之惡耗，原告肝腸寸斷、悲痛欲絕
      ，再思及三名年幼之子女，最小者年甫滿一月，即無母可恃，更是痛苦的無以
      復加。原告精神上所受之打擊，實非外人所能想像，原告認以請求二百萬元精
      神上的損害賠償為恰當。
    原告丙○○、甲○○、丁○○部份：
      查被告丙○○於母親即被害人死亡時年甫三歲，原告甲○○年甫二歲，原告丁
      ○○更是出生只滿一月，皆僅為黃口小兒，尚須母親在旁照顧關愛之年齡，未
      料遭此劇變，使家庭破碎，無母親在旁提攜照顧，於缺少母愛下，對於原告三
      人未來漫漫人生之影響不可謂不大，原告三人精神上之損失係不可計數的，為
      此向被告請求每人一百萬元之精神上的損害賠償。
    原告戊○○部份：
      查原告陳蘇為被害人之母，愛女十歲餘即喪父，而被害人身為長女，從小就非
      常懂事，為原告擔起部份之家庭重擔，而年幼之弟妹亦多勞其照料，可謂原告
      之支柱，故母女感情甚篤，然正在被害人生完三子，回娘家作完月子，全家尚
      沉浸於添丁之喜之時，突傳來愛女橫死路旁之消息，令原告有如晴天霹靂，不
      知如何自處，錐心之痛，筆墨難以形容，原告已年逾六旬，耄耄老矣無女奉養
      ，膝下承歡，狀極可憐，認被告以給付原告精神上之損害賠償一百萬元始為恰
      當。
  (三)本案之侵權行為人於案發當時尚不得確定，除被告堅決否認犯罪外，復無其他目
    擊証人可得為証，故原告等人於案發當時並不得確認被告己○○為本案賠償義務
    人，直至本案經檢察官續行偵查，予以起訴，並經法院判決被告有罪後，原告等
    人始得確知本案賠償義務人為被告己○○及其僱用公司。職是，原告等人之請求
    權並未罹於時效。
三、證據：提出戶籍謄本正本二份、殯葬費收據影本六份、公墓繳款書影本一份、醫
    療費用收據影本二份、台灣高雄地方法院檢察署檢察官八十七年度偵字第一九七
    七五號不起訴處分書影本一份及八十八年度偵續字第一三二號起訴書影本一份。
乙、被告方面：
一、聲明：(一)原告之訴駁回。(二)如受不利判決，願供擔保請准宣告免為假執行。
二、陳述：
  (一)本件交通事故發生於八十七年八月十九日上午十時五十五分許，且係發生當時即
    有旁人報案，經高雄縣警察局林園分局大寮分駐所到現場繪圖、製作調查報告表
    時，即已將被告己○○列為事故發生之嫌疑人，且已查出死者為陳麗娟，其家屬
    為原告乙○○。原告乙○○於事發當日即到警局製作筆錄，甚且於檢察官在高雄
    市立殯儀館相驗屍體時被告己○○即在現場，而於檢察官在大寮分駐所訊問原告
    乙○○本人是否對被告己○○提出告訴時，原告乙○○表示要一段時間考慮。即
    可認定原告乙○○於事發當日即已實際知悉本件事故之行為人為被告己○○。
  (二)此外，原告乙○○於八十七年九月二十二日訊問筆錄時即已表示「其太太安全帽
    的前鏡片是『被告己○○』的車子底下」，且原告乙○○於當日所提出之告訴理
    由狀詳為列出事故之肇事者為被告己○○及八十七年十月三日之調查證據聲請狀
    、八十七年十一月十八日訊問筆錄、八十七年十一月二十四日補充告訴狀等內容
    ，在在均顯示原告乙○○於事發時即已得確認被告己○○為本件事故肇事者，為
    應負賠償義務之人，原告乙○○等人即得行使對被告己○○之損害賠償請求權，
    並無任何不得行使之事由發生。
  (三)本件事故發生於八十七年八月十九日，且原告在當日即已知悉涉嫌人為被告己○
    ○，原告不於事故發生後二年內訴請賠償，而遲至九十年一月二十日才對被告提
    起附帶民事請求賠償，原告之請求權應已罹於消滅時效。
三、證據：並未提出或聲請調查證據。
      理      由
一、本件原告主張：被告己○○領有合格之聯結車執照，並受僱於被告大村交通事業
    股份有限公司，於八十七年八月十九日，駕駛車號ＫＩ－一八二號（車頭部分）
    、板台Ｌ九－三二號聯結車，行經高雄縣大寮鄉○○村○○路時，被告己○○因
    道路施工封閉而行駛於外側之慢車道（按係路肩），與騎乘機車之陳麗娟並行時
    ，竟疏未注意兩車並行之間隔，而跨越右側車道邊線，有部分車身橫跨在機車道
    上，致所駕駛之板台右側擦撞致陳麗娟所騎承之機車，陳麗娟受此擦撞而往右偏
    ，並向前滑行至路旁余陳春花所經營之鷹王檳榔攤前，造成陳麗娟因之受有左顱
    部顴骨部挫傷八×八公分、上、下唇受擦傷一‧五×一‧五公分、頭部外傷、腦
    挫傷、顴骨骨折、胸腹部重度挫傷、肋骨多處骨折、血胸、氣胸、左後背部及肋
    腹部擦挫傷二十×十五公分、右股骨脫臼等傷害，而於送往高雄縣大寮鄉聖若瑟
    醫院途中，因左顴骨挫傷、胸腹重度挫傷導致出血性休克死亡。被告應連帶賠償
    原告乙○○支出之殯葬費二十九萬五千八百二十元、醫療費用三千三百元，原告
    原告丙○○、甲○○、丁○○分別係被害人陳麗娟之子女，原告戊○○係被害人
    陳麗娟之母，自得請求被告賠償扶養費，丙○○請求四十八萬五千五百三十八元
    ，甲○○請求四十一萬二千四百九十三元，丁○○請求四十一萬二千四百九十三
    元，戊○○請求四十八萬五千五百三十八元，又原告喪偶或喪母、喪女，內心之
    哀慟實非筆墨所能形容，被告應賠償乙○○二百萬元，丙○○、甲○○、丁○○
    、戊○○各一百萬元精神慰撫金等情，求為命被告連帶給付乙○○二百二十九萬
    九千一百二十元，連帶給付丙○○二百七十六萬二千五百九十八元，連帶給付甲
    ○○二百八十三萬九千四百一十三元，連帶給付丁○○二百九十一萬四千二百五
    十八元，連帶給付戊○○二百四十六萬三千八百七十一元，及均自九十年二月八
    日起至清償日止，按年息百分之五計算之利息判決。
二、被告則以：被告己○○否認有駕車肇事情事。況本件事故發生於八十七年八月十
    九日，且原告在當日即已知悉涉嫌人為被告己○○，原告不於事故發生後二年內
    訴請賠償，而遲至九十年一月二十日才對被告提起附帶民事請求賠償，原告之請
    求權應已罹於消滅時效等語，資為抗辯。
三、查原告主張被告己○○於八十七年八月十九日，駕駛車號ＫＩ－一八二號（車頭
    部分）、板台Ｌ九－三二號聯結車，行經高雄縣大寮鄉○○村○○路時，被告己
    ○○因道路施工封閉而行駛於外側之慢車道（按係路肩），與騎乘機車之陳麗娟
    並行時，竟疏未注意兩車並行之間隔，而跨越右側車道邊線，有部分車身橫跨在
    機車道上，致所駕駛之板台右側擦撞致陳麗娟所騎承之機車，陳麗娟受此擦撞而
    往右偏，並向前滑行至路旁余陳春花所經營之鷹王檳榔攤前，造成陳麗娟因之受
    有左顱部顴骨部挫傷八×八公分、上、下唇受擦傷一‧五×一‧五公分、頭部外
    傷、腦挫傷、顴骨骨折、胸腹部重度挫傷、肋骨多處骨折、血胸、氣胸、左後背
    部及肋腹部擦挫傷二十×十五公分、右股骨脫臼等傷害，而於送往高雄縣大寮鄉
    聖若瑟醫院途中，因左顴骨挫傷、胸腹重度挫傷導致出血性休克死亡等情，有台
    灣高雄地方法院檢察署相驗屍體證明及診斷書影本附卷可稽（見原法院檢察署相
    驗卷）。被告己○○於刑事庭訊問時固坦承於上開時日經過該路段，惟矢口否認
    有駕車肇事情事云云．經查，依證人王正於刑事偵審中證稱：「我與前面三台
    車（含拖板車）之距離約一百公尺左右，當時看到Ｌ九—三二板台車已開到文香
    小吃店處，而被害人屍體與Ｌ九—三二曳引車間並無其他車輛，而且曳引車車速
    很快，不只十至二十公里」、「而在等紅燈這頭，我是第一部車，我車後還有很
    多車，而在我前面至明功砂石行之間，除那三輛車併行（含拖板車）外，並無其
    他車輛，那時拖板車是開在最外側車道，我看見那台拖板車車號，才特地記下來
    」等語，證人余陳春花於刑事偵審中亦證稱：「我看到那台板台車時，他是開在
    外車道，但輪胎行進方向有侵入機車道，那時那台板車已開到文香小吃店處，車
    速近時速約一百公里，車後揚起一陣灰塵，該板台車與女子屍體間，那時並無其
    他車輛，只有一些小汽車在外車道行駛，但這些汽車是為了閃避女子屍體而開在
    外側車道」、「我看到那台板車是一直以高速直開，其並未走走停停，其前面亦
    無其他大型車輛」等語，及被告己○○於原審調查時前揭自承：「駕駛右揭聯結
    車行經肇事路段余陳春花所經營之檳榔攤時，未見其前面有事故」等情觀之，足
    以證明：被告己○○係駕駛聯結車沿大寮鄉○○路由東往西之機車道上，以極快
    之速度經過肇事地點，且在被害人陳麗娟倒地時，被告己○○之前方並無任何車
    輛，證人王正則駕駛自小客車在被告聯結車後方約一百餘公尺處，聯結車與證
    人王正間並無任何車輛無訛。而被害人陳麗娟係騎乘機車在機車道內遭擦撞後始
    失控，致人、車倒地沿拖地痕向前滑行至余陳春花所經營之鷹王檳榔前始停止。
    被害人陳麗娟被撞擊倒地後，被告己○○之前既無任何車輛，之後又距離約一百
    公尺處始有證人王正等人之車輛，則被害人陳麗娟應係遭被告己○○聯結車擦
    撞倒地無訛。被告己○○空口否認肇事，顯無可採。
四、按汽車行駛時，駕駛人應注意兩車併行之間隔，並隨時採取必要安全措施，道路
    交通安全規則第九十四條第三項定有明文。被告係職業聯結車司機，對上開規定
    自應知之甚詳，於駕車行經上開路段時，自應注意遵守前揭規定，而前揭道路交
    通事故調查報告表所載，肇事當時天候晴朗、有日間自然光線，路面乾燥無缺陷
    、無障礙物、視距良好等情狀，及依被告之智識、能力並無不能注意之情事，乃
    竟未保持兩車併行之距離，擦撞被害人陳麗娟之機車，致其人、車頓時失控滑倒
    ，而受傷身亡，其駕駛行為有過失灼然明甚，被害人陳麗明之死亡既因被告過失
    行為所引起，兩者間自有相當因果關係。而被告己○○所犯業務過失致死罪，業
    經刑事法院判處有期徒刑一年六月在案，此有台灣高雄地方法院八十八年度交訴
    字第一三九號及本院八十九年度交上訴字第八八號刑事判決各一份附卷足稽。原
    告上開主張，自堪信為真實。
五、次查，關於侵權行為損害賠償請求權之消滅時效，應以請求權人實際知悉損害及
    賠償義務人時起算，非以知悉賠償義務人因侵權行為所構成之犯罪行為經檢察官
    起訴，或法院判決有罪為準。最高法院七十二年度台上字第七三八號判例可資參
    照。查本件事故確發生於八十七年八月十九日，惟依案發當時証人陳徐春花並未
    目睹本件事故之發生，此觀証人陳徐春花於八十七年八月十九日之警訊筆錄證稱
    ：「（請你將事發經過情形說明之？）我原本在鷹王檳榔攤看店，當我聽到發生
    車禍碰撞聲響時，我立即跑出檳榔攤一看，就發現陳麗娟駕駛一部重機車，連人
    帶車被撞倒在路旁，而發生後又有一位年青人駕駛一部自小客車（過路人），就
    至我的檳榔攤拿一張煙盒紙記下逃逸車號為Ｌ９３２號之曳引車。記下車號之年
    輕人我不認識。」（見檢察署相驗卷八十七年八月十九日偵訊筆錄），及証人王
    正於八十七年十一月十八日之偵訊筆錄中所述：「（有無告訴人所稱之情形？
    ）我沒有注意到，也沒有看到。當時我是認為拖板車司機可能知道，所以我才記
    下拖板車的車號。」（見檢察署偵查卷八十七年十一月十八日偵訊筆錄）。則証
    人陳徐春花與王正均未親眼目睹事故之發生，並無法認原告主觀上確認被告己
    ○○為賠償義務人，此由原告乙○○於八十八年八月十九日偵訊時稱：「（是否
    要對己○○提出告訴？）請給一段時間考慮清楚。」（見同上相驗卷），亦足堪
    認定；再者，被告己○○於警訊、偵訊中皆一再辯稱未與被害人陳麗娟發生車禍
    ，且被告所駕駛車輛亦無擦撞痕跡、血跡而堅決否認犯罪云云，足見原告雖知有
    損害發生，惟當時被告己○○僅為涉嫌人，究否為肇事人，原告尚不得而知，且
    因該案由台灣高雄地方法院檢察署於八十八年三月十日，以八十七年度偵字第一
    九七七五號予被告己○○不起訴處分為止，更足令原告質疑被告己○○究否確為
    本案賠償義務人，自不應以偵辦檢察官告知原告本件肇事人為被告己○○，並詢
    問原告是否提起告訴之時，為判斷原告知悉被告己○○為賠償義務人之時。惟查
    ，本件原告不服台灣高雄地方法院檢察署八十八年三月十日，以八十七年度偵字
    第一九七七五號對被告己○○之不起訴處分書，而聲請再議，足認原告主觀上係
    認定被告己○○為賠償義務人，始不服前揭不起訴處分書，則原告知悉本件事故
    賠償義務人之時點，應自原告八十八年五月六日聲請再議之時，為時效起算之時
    點，距原告於九十年一月二十日訴請被告等損害賠償，尚未罹於二年之短期時效
    。被告抗辯本件損害賠償已罹於時效云云，為不可採。
六、按不法侵害他人致死者，對於之出醫療及增加生活上需要之費用或殯葬費之人，
    亦應負損害賠償責任。被害人對於第三人負有法定扶養義務者，加害人對於該第
    三人亦應負損害賠償責任。又不法侵害他人致死者，被害人之父、母、子、女及
    配偶，雖非財產上之損害，亦得請求賠償相當之金額。民法第一百九十二條第一
    、二項、第一百九十四條分別定有明文。本件被告己○○對被害人陳麗娟致死，
    依法應負損害賠償責任，已說明如前，而被告大村公司為被告己○○之僱用人，
    對於被告己○○因執行職務致第三人所受之損害，亦應連帶賠償之。原告自得爰
    依前揭法條之規定請求被告連帶賠償損害，則原告得請求賠償之損害，茲分別說
    明如下：
  1.殯葬費用部份：本件被告己○○因過失不法侵害陳麗娟死亡，原告乙○○因而支
    出殯葬費二十九萬五千八百二十元，有原告乙○○提出殯葬費收據及公墓繳款書
    為証（見本院交附民卷二一至二七頁）在卷可按，形式上亦為被告所不爭執，固
    堪信為真實。惟喪葬費用明細表所載金童玉女一千二百元、金銀山一千二百元、
    禮簿一百元、頭白布三百五十元、謝禮毛巾九千元等均非殯葬必要，應予剔除。
    其餘殯葬費二十八萬三千九百七十元，均核屬必要之殯葬費用，應予准許。
  2.醫療費用部份：
  本件被害人於死亡前原告乙○○共計為其支出三千三百元整之醫療費用，此有收
    據為証（見本院交附民卷二八、二九頁），洵屬有據，亦應准許。
  3.扶養費用部份：
   原告丙○○、甲○○、丁○○部份：
     查被害人為未成年原告丙○○、甲○○、丁○○之母，對丙○○、甲○○、丁
     ○○負有法定扶養義務，原告丙○○係八十三年十一月十九日出生，於被害人
     死亡時，年僅三歲，距離二十歲成年尚有十七年；原告甲○○係八十五年六月
     八日出生，於被害人死亡時，年僅二歲，距離二十歲成年尚有十八年；原丁○
     ○係八十七年七月十二日出生，於被害人死亡時，年僅一歲，距離二十歲成年
     尚有十九年。而原告乙○○為原告丙○○、甲○○、丁○○之父亦應負擔一半
     之扶養費用。茲依八十六年度綜合所得稅扶養親屬免稅額每人每年七萬二千元
     ，按霍夫曼式計算法扣除中間利息後，原告丙○○得請求之金額為四十三萬四
     千七百七十元（72000×12.076931／2＝434770）。原告甲○○得請求之金額為
     四十五萬三千七百十七元（72000×12.603247／2＝453717）。原告丁○○得請
     求之金額為四十七萬二千一百七十八元（72000×13.116067／2＝472178）。至
     於原告主張依行政院主計處九十年民間消費支出主要指標所示，平均每人每年支
     出為二十九萬一千八百九十五元，以該金額為計算扶養費之標準云云，惟未能
     舉証証明每一項消費支出均為原告丙○○、甲○○、丁○○日常生活所需，尚
     不足採。
   原告戊○○部份：
     原告戊○○主張其為被害人之母，被告應給付扶養費一百四十六萬三千八百七
     十一元云云。惟查，民法第一千一百十七條第一項規定，受扶養權利者，以不
     能維持生活而無謀生能力者為限，而同條第一項僅規定，前項無謀生能力之限
     制，於直系血親尊親屬不適用之，並非規定前項不能維持生活之限制，於直系
     血親尊親屬不適用之。是直系血親尊親屬如能以自己財產維持生活者，自無受
     扶養之權利（最高法院七十九年度台上字第一六七八號判決參照）。本件被害
     人陳麗娟對於原告戊○○依法固負有法定扶養義務，惟揆諸前揭判決意旨，仍
     應以原告戊○○有不能維持生活者，始得請求給付扶養費，而本件原告戊○○
     均未說明亦未提出證據證明有不能維持生活之情事存在，則原告戊○○請求被
     告連帶給付扶養費，為無理由，應予駁回。
  4.精神慰撫金部份：
    查被害人陳麗娟死亡時年僅三十歲，身後遺下夫即原告乙○○、未成年子女即原
    告丙○○、甲○○、丁○○三人及母親戊○○一人，對於被害人之死悲痛逾恆，
    自得請求被告連帶賠償非財產上之損害。次查，原告乙○○立志工商汽修科畢業
    ，公司經理，有建物一棟及汽車一部；原告丙○○、甲○○、丁○○均為未成年
    子女，尚未就學，並無不動產；原告戊○○國民小學畢業，幫廚，無財產；被告
    己○○聯勤兵工學校畢業，有一部小客車，無不動產；被告大村公司資本額為七
    千五百萬元，營業額為二億元等情，已據兩造分別陳明在卷，並為對造所不爭。
    本院斟酌兩造上開身分、教育程度、經濟狀況及原告於事故發生時，原告乙○○
    、戊○○心靈所受之創痛較原告丙○○、甲○○、丁○○為大，認原告乙○○請
    求二百萬元，原告丙○○、甲○○、丁○○、戊○○各請求一百萬元，均顯屬過
    高。應以原告乙○○、戊○○各請求五十萬元，原告丙○○、甲○○、丁○○各
    請求四十萬元為適當。
  5.本件原告因被告侵權行為所受之損害額，原告乙○○為七十八萬七千二百七十元
    （殯葬費283,970十醫療費用3,300十精神慰撫金500,000）；原告丙○○為八十
    三萬四千七百七十元（扶養費434,770十精神慰撫金400,000）。原告甲○○為八
    十五萬三千七百十七元（扶養費453,717十精神慰撫金400,000）；原告丁○○為
    八十七萬二千一百七十八元（扶養費472,178十精神慰撫金400,000）；原告戊○
    ○為五十萬元（精神慰撫金500,000）。惟查，本件被害人陳麗娟行經肇事路段
    ，未注意行車狀況，保持兩車距離或靠邊暫停讓被告己○○所駕駛之拖板車先行
    ，對本件損害之發生，亦與有過失。本院綜合上開案情研判，認被告己○○過失
    情節較被害人陳麗娟為重，被害人陳麗娟應負過失比例為十分之二，被告己○○
    應負過失比例為十分之八。依上開過失比例，原告乙○○得請求之金額應為六十
    二萬九千八百十六元，原告丙○○得請求之金額為六十六萬七千八百十六元，原
    告甲○○得請求之金額應為六十八萬二千九百七十四元，原告丁○○得請求之金
    額為六十九萬七千七百四十二元，原告戊○○得請求之金額為四十萬元。
七、綜上所述，原告依侵權行為法則，請求被告連帶給付原告乙○○六十二萬九千八
    百十六元，連帶給付原告丙○○六十六萬七千八百十六元，連帶給付原告甲○○
    六十八萬二千九百七十四元，連帶給付原告丁○○六十九萬七千七百四十二元，
    連帶給付原告戊○○四十萬元，及均自九十年二月八日起至清償日止，按年息百
    分之五計算之利息，為有理由，應予准許，逾此所為之請求，均為無理由，應予
    駁回。原告陳明願供擔保，請准宣告假執行，就其勝訴部分，核無不合，爰酌定
    相當之擔保金額宣告之，至其敗訴部分，假執行之聲請，失所附麗，應併予駁回
    。
八、據上論結，本件原告之訴，均為一部有理由，一部無理由，依民事訴訟法第七十
    九條但書、第八十五條第一項前段、第二項、第三百九十條第二項、第三百九十
    二條，判決如主文。
中      華      民      國    九十      年    十一    月      十三      日
                                      臺灣高等法院高雄分院民事第四庭
~B1審判長法官  王錦村
~B2法      官  林紀元
~B3法      官  曾錦昌
右為正本係照原本作成。
如對本判決上訴，須於判決送達後二十日內向本院提出上訴狀，未表明上訴理由者，
，應於上訴後二十日內向本院提出理由書（均須按他造當事人之人數附繕本）。上訴
時應提出委任律師或具有律師資格之人之委任狀，並依附註條文規定辦理。
中      華      民      國    九十      年    十一    月      十九      日
~B法院書記官  張文斌
附註：
民事訴訟法第四百六十六條之一：
對於第二審判決上訴，上訴人應委任律師為訴訟代理人，但上訴人或其法定代理人具
有律師資格者，不在此限。
上訴人之配偶、三親等內之血親、二親等內之姻親，或上訴人為法人、中央或地方機
關時，其所屬專任人員具有律師資格並經法院認為適當者，亦得為第三審訴訟代理人。
第一項但書及第二項情形，應於提起上訴或委任時釋明之。
                                                             Ａ


司法院資訊處製作；財團法人民間司法改革基金會備份。
